【裁判字號】    90,上訴,37
【裁判日期】    891220
【裁判案由】    違反毒品危害防制條例
【裁判全文】
臺灣高等法院花蓮分院刑事判決                        九十年度上訴字第三七號
    上  訴  人  臺灣臺東地方法院檢察署檢察官
    被      告  甲○○
右上訴人因被告違反毒品危害防制條例案件，不服臺灣台東地方法院八十九年度訴字
第二五八號中華民國八十九年十二月二十日第一審判決（起訴案號：臺灣台東地方法
院檢察署八十九年度偵字第一六二四號），提起上訴，本院判決如左：
    主  文
上訴駁回。
    理  由
一、本案經本院審理結果，認第一審判決對被告甲○○為無罪之諭知，核無不當，應
    予維持，並引用第一審判決書記載之證據及相容之理由。
二、檢察官上訴意旨略以：毒品危害防制條例所稱之「專供」施用毒品之器具，應依
    主客觀結合之解釋原則，即施用者之主觀意思及該器具通常之客觀用途定之。本
    件查獲之成品及半成品玻璃吸食器，其原料固為一般常見之化學器材，然經原審
    勘驗之結果，二者一端均已加工成圓形突起，如此器具非專用以施用毒品，委難
    想像尚有何其他用途，此僅需傳訊戒治所之受戒治人即明，況被告亦自承扣押之
    物係供施用安非他命，成品之玻璃吸食器內尚含有安非他命殘渣，是無論從被告
    之主觀意思或客觀用途以觀，扣案之玻璃吸食器應係「專供」施用毒品無疑。原
    審捨已加工後之「現在」用途不論，竟回溯從「過去」製造時之原料論斷，而含
    糊朦朧稱：「該玻璃吸管為化學器材，本有其他用途，被告將之用於施用毒品外
    之用途，亦堪想像」，已難令人信服，即或真有所謂「他用途」或被告實際將之
    用於他用途，原審亦應實質認定，闡釋清楚，否則即有判決不備理由之譏云云。
三、按犯罪事實應依證據認定之，無證據不得推定其犯罪事實；不能證明被告犯罪者
    ，應諭知無罪之判決，刑事訴訟法第一百五十四條、第三百零一條第一項分別定
    有明文。次按事實之認定應憑證據，如未能發現相當之證據，或證據不足以證明
    ，自不能以推測或擬制之方法為裁判基礎（最高法院四十年台上字第八六號判例
    意旨參照）；又按認定不利於被告之事實，須依積極證據，苟積極證據不足為不
    利於被告事實認定時，即應為有利於被告之認定，更不必有何有利之證據（最高
    法院三十年上字第八一六號判例參照）；另按認定犯罪事實所憑之證據，其為訴
    訟上之證明，須於通常一般之人均不致有所懷疑，而得確信其為真實之程度者，
    始得據之為有罪之認定，倘其證明尚未達到此一程度，而有合理性懷疑之存在時
    ，即無從為有罪之認定（最高法院七十六年度台上字第四九八六號判例參照）。
四、經查：
（一）被告雖於警訊及偵查中辯稱，扣案之玻璃吸食器非其所有，係友人「阿忠」攜
      來委伊加工製造者，至於瓦斯噴燈則係向友人謝光華所借云云，惟其嗣於原審
      調查時改口陳稱：斯時係為規避施用毒品之罪責，始在警訊及偵查中如此辯解
      等語（見原審卷第四十二頁）；繼而於本院調查時更進一步供稱：「事實上那
      兩根（玻璃）吸食器都是我買來吸安用的，並不是阿忠託我製造的。我在警訊
      偵查中所言並非實在，我因為怕被送戒治，所以才說是阿忠託我製造的，事實
      上並無阿忠這個人。」、「（扣案的吸食器玻璃管）是我在新生國中旁邊的供
      學社書局買的，一支要一百五十元，買來就這樣子，一支有孔、一支沒孔。我
      沒有做任何的加工。」等語（見本院九十年二月十九日訊問筆錄）。被告述及
      其係為逃避因施用毒品所可能招致之刑罰及因不知製造吸食器尚可能涉及「製
      造專供施用毒品器具」之罪責問題，而初在警訊及偵查中捏編一套不實說詞，
      用以將己置身事外，詎嗣後發現事與願違，不但其上開辯解無從脫免施用毒品
      罪責（業經另案判決有期徒刑六月確定），更遭檢察官再以製造專供毒品器具
      之罪嫌起訴，乃於法院調查時全盤托出實情，此段心路轉折當可想見，且並不
      悖於常情、事理。
（二）再經本院仔細觀察扣案之二支玻璃吸食器（一支有孔長約十公分、一支無孔長
      約七公分），在其頂端圓形突起處要進入直管處之間，並無任何明顯接痕，其
      外型顯係一體成型，應係利用吹管或模塑之方式成型，此有本院勘驗扣案物所
      拍攝之吸食器照片四幀附於證物袋內足憑，殊難想像係一介二十歲之年輕人單
      憑乙具瓦斯噴燈即可完成該加工改造過程，況僅利用該具借得之瓦斯噴燈，如
      此簡單之工具，是否便能如檢察官所說的完成上開吸食器加工過程，實有大疑
      問。
（三）被告於原審審理時已透露，上開玻璃吸食器係向台東市新生國中附近之書店購
      得之化學器材（見原審卷第五十七頁），嗣於本院調查時更明確指稱：扣案之
      二支玻璃吸食器係伊在新生國中旁之「供學社」書局所購得，已如前述。經本
      院傳訊相關證人即供學社文具店目前實際經營人之配偶王吉雄到庭作證，其到
      庭固結稱：該店已久未營業，且未曾販賣過如扣案之玻璃吸管云云（見本院九
      十年三月六日訊問筆錄第三頁），然經本院於九十年三月七日上午九時五十分
      許，前往位在台東市○○路六八０號之供學社文具店現場履勘，該店目前仍在
      營業，且由證人林美智（按係王吉雄之配偶）實際負責經營，並非如證人王吉
      雄所稱「已久未營業」之情形，雖履勘時僅發現該店販售有燒杯、酒精燈等化
      學實驗器材，並未發現如扣案之玻璃吸食器，訊之證人林美智亦否認曾販售過
      上開玻璃吸管，更不知其用途為何云云，然已可查覺證人王吉雄為避免惹事上
      身而刻意淡化其與本案之關連性；況依常情推論，縱證人王吉雄、林美智確曾
      販售扣案之二支玻璃吸食器予被告，然於未查得任何相關證據之情形下，欲渠
      等自動承認扣案之玻璃吸食器係渠等店內所賣出，無非緣木求魚，幾乎是期待
      不可能，是亦不能僅憑上開二證人之草草否認即認被告所辯全然不實，毫無可
      採。
（四）證人林美智雖否認曾販售扣案之玻璃吸食器予被告，然並提供其平日進貨化學
      實驗器材之廠商名稱及品名規格資料供本院查考，經發函詢問其供貨商島田企
      業行是否曾販賣如扣案之玻璃吸管及其用途為何？雖該企業行為避免遭牽連，
      亦回函否認曾見過扣案之玻璃器材，用以撇清責任，然如同上述，尚不能單憑
      該企業行之函文否認，即以認定被告所言全屬虛妄不實。再者，從證人林美智
      所提供之理化實驗應用儀器明細表上所載若干玻璃實驗器皿之品名規格與扣案
      之玻璃吸食器規格近似，顯見扣案之二支玻璃吸食器原係供作化學實驗器材無
      疑，既可供作化學實驗器材使用，則已非屬「專供」施用毒品之器具甚明，亦
      即其使用情形要與「專供」之定義不相符合。況查毒品危害防制條例第四條第
      四項規定之製造專供施用毒品之器具罪，其法定刑為一年以上七年以下有期徒
      刑，並得併科新台幣一百萬元以下之罰金，不可謂不重，是於「專供」或「非
      專供」之界定上，能不慎乎？
五、綜上所述，本件或許無法證實扣案之玻璃吸食器係被告向供學社文具店所購買，
    然上開玻璃吸食器尚非被告僅憑私人之力及簡單之器具即得加工成型之器材，則
    無疑義，且該二支玻璃吸食器原係供作理化實驗之器材使用，並不屬於「專供」
    施用毒品安非他命之器具，既非「專供」，則已不符合前開法條所欲處罰之定義
    ，實無從以該罪名相繩。原審以檢察官起訴之事實，無法涵攝於上開法條構成要
    件之內，亦即非本罪所欲處罰之犯罪行為，而為被告無罪之諭知，並無不合。檢
    察官上訴意旨指摘原判決不當，求予撤銷改判，為無理由，應予駁回。
據上論斷，應依刑事訴訟法第三百七十三條、第三百六十八條，判決如主文。
本案經檢察官翟光軍到庭執行職務
中      華      民      國    九  十    年      五      月      八      日
                                 審判長法官  吳  鴻  章
                                       法官  林  德  盛
                                       法官  張  健  河
右正本證明與原本無異。
如不服本判決，應於判決送達後十日內向本院提出上訴狀。其未敘述理由者，並應於
提出上訴狀後十日內向本院補提理由狀(均須附繕本)。
                                     書記官  鄧  瑞  雲
中      華      民      國    九  十    年      五      月      八      日


司法院資訊處製作；財團法人民間司法改革基金會備份。
